臺灣高等法院刑事判決　　　　　　　　95年度上訴字第4815號
上　訴　人　臺灣臺北地方法院檢察署檢察官
上　訴　人
即　被　告　乙○○
選任辯護人　李幸恩律師
　　　　　　陳佳雯律師
　　　　　　馬在勤律師
上列上訴人因被告誣告案件，不服臺灣臺北地方法院九十五年度
訴字第一○七七號，中華民國九十五年十一月十五日第一審判決
（起訴案號：臺灣臺北地方法院檢察署九十四年度偵字第一七八
七四號），提起上訴，本院判決如下：
    主  文
原判決撤銷。
乙○○無罪。
    理  由
一、公訴意旨略以：被告乙○○因投資國際金融商品買賣，需提
    供新台幣（下同）一千萬元之資金證明，遂經由林酉福介紹
    向張佩筠借得面額各一百萬元之支票十張，約定該十張支票
    僅供擔保不予提示，詎支票屆期經提示，因存款不足及印鑑
    不符遭退票，被告因而簽署保證書，補償張佩筠因退票產生
    之信用損失，張佩筠繼而委託告訴人甲○○所經營之盛業財
    務管理顧問有限公司（下稱盛業公司）向被告催討保證書所
    載之債務，告訴人與被告遂於民國九十四年四月十一日下午
    時許，在台北市○○○路○段二十六號二樓之四，協議以一
    百五十萬元清償前述債務，並由被告當場簽署協書及面額一
    千萬元之本票為憑，過程一切平和，告訴人並無脅迫被告之
    不法犯行，詎被告竟意圖使甲○○受刑事處分，於九十四年
    四月二十九日十五時許，在台北市政府警察局中山分局民權
    一派出所，向警員誣指告訴人脅迫簽署前述協議書暨本票，
    涉有強制罪嫌云云，致告訴人經台北市政府警察局中山分局
    以涉嫌妨害自由罪函送偵辦，嗣告訴人被訴妨害自由部分，
    經台灣台北地方法院檢察署檢察官以九十四年度偵字第一○
    二六一號不起訴處分確定。因認被告涉犯刑法第一百六十九
    條第一項之誣告罪嫌云云。
二、按認定不利於被告之事實，須依積極證據，苟積極證據不足
    為不利於被告事實之認定時，即應為有利於被告之認定，更
    不必有何有利之證據。又按誣告罪之成立，以告訴人所訴被
    訴人之事實必須出於虛構為要件，若有出於誤會或懷疑有此
    事實而為申告，以致不能證明其所訴之事實為真實，縱被訴
    人不負刑責，而告訴人本缺乏誣告之故意，亦難成立誣告罪
    名；且誣告罪之成立，以意圖他人受刑事處分虛構事實而向
    該管公務員申告為其要件，故其所訴事實，雖不能證明係屬
    實在，而在積極方面尚無證據證明其確係故意虛構者，仍不
    能遽以誣告罪論處。最高法院分別著有三十年度上字第八一
    六號、四十四年度台上字第八九二號、四十六年度台上字第
    九二七號判例足資參照。
三、本件檢察官指控被告有誣告犯行，係以被告之供述、告訴人
    之指訴、證人王石良之證詞、丁○○簽署之委託書（九十四
    年三月十五日）、被告於九十四年四月二十九日在台北市政
    府警察局中山分局民權一派出所應訊之調查筆錄、台北市政
    府警察局中山分局九十四年六月八日北市警中分刑字第○九
    四三二七八八七○○號函送資料、呈報單，及告訴人所為業
    經台灣台北地方法院檢察署檢察不起訴處分，為其主要論據
    。訊據被告堅詞否認有誣告犯行，辯稱：「…二次他們都有
    帶黑衣人來，所以我才會心生畏懼…我離開之後，王先生打
    電話告訴我…要帶我去他們公司，我自己一個人沒有辦法違
    背他們…我將整個過程告訴民權一派出所的主管，也是在他
    的提議下，我才會提出告訴…」（九十六年一月十五日本院
    準備程序筆錄）、「…當時我的內心非常恐懼，他們人很多
    ，才會簽下協議書，他們是用言語暴力說『不簽，就不能走
    』…我自己一人與告訴人一同在一間房間，他的小弟在旁邊
    走來走去…真的心生畏懼…當時也沒有要報案，是我的朋友
    要我去報案，我沒有誣告…」（九十六年五月十七日本院審
    判筆錄）等語。
四、經查：
  (一)被告於九十三年七月間，經由林酉福向丁○○借得已蓋妥發
    票人「聯坤有限公司」章，金額、日期均空白之支票十張，
    供作投資案資金證明。嗣投資案未成，被告未返還前揭借得
    之十張空白支票，且該十張空白支票均經填寫日期及金額新
    台幣（下同）一百萬元後轉手他人，並軋入銀行提兌而遭退
    票，致該支票存款帳戶成為拒絕往來戶。丁○○不甘損失，
    向被告請求賠償損失，被告乃於九十三年十月五日，書立：
    「茲保證丁○○小姐，前經由林福借用十張支票，交由吳董
    事長田川，屆期因退票拒往，造成其信用受損，本人及林福
    先生保證十月底前，國外投資獲利完成，以新台幣一千萬元
    補償其損失。恐口無憑，特立此書為證！中華民國九十三年
    十月七日立」之保證書，並由林酉福在見證人處簽名見證後
    ，交予丁○○。丁○○則於九十四年三月十五日，書立委託
    書委託告訴人經營之盛業公司，向被告催討該一千萬元之補
    償。而被告亦於九十四年四月十一日，在台北市○○○路○
    段二十六號二樓之四「盛業公司」辦公室，與盛業公司簽立
    協議書，雙方協議同意被告以一百五十萬元處理前揭允諾補
    償之一千萬元，同時被告亦簽發面額一千萬元本票一紙各情
    ，已據被告、告訴人、證人林酉福、丁○○供明在卷，並有
    保證書、委託書、協議書、本票（九十四年度偵字第一七八
    七四號卷第十五頁至第十九頁）在卷可稽。
  (二)被告於九十四年四月二十九日十五時，在台北市政府警察局
    中山分局民權一派出所製作筆錄，指控：「…四月七日財務
    公司又打電話過來，限我當日下午五時到他們公司…他們約
    我到他們總經理辦公室，進去後他們突然拿出一紙協議書，
    要我在上面簽名，而且還要簽…一千萬元的本票，並且說『
    如果不簽，別想離開這裡』，我當時只有一個人，於他們人
    多，約有十二人，我當時得害怕，為避免發生意外，只好簽
    下他們準備的協議書，他們才讓我離開…我要對甲○○提出
    強制罪、妨害自由罪告訴…」等詞，台北市政府警察局中山
    分局乃於九十四年六月八日以北市警中分刑字第○九四三二
    七八八七○○號函請台灣台北地方法院檢察署偵辦告訴人涉
    嫌妨害自由案，嗣檢察官偵查結果認告訴人犯罪嫌疑不足，
    於九十四年六月二十八日以九十四年度偵字第一○二六一號
    不起訴處分，亦有前揭調查筆錄、中山分局九十四年六月八
    日北市警中分刑字第○九四三二七八八七○○號函（同前偵
    查卷第三十頁至第三十二頁、第六十頁至第六十四頁）及台
    灣台北地方法院檢察署檢察官九十四年度偵字第一○二六一
    號不起訴處分書（原審卷第七十八頁、第七十九頁）可憑。
  (三)雖然告訴人指稱：「…經過協商乙○○願意以一百五十萬元
    償還…我拿協議書逐條向他說明協議內容後才即簽立…乙○○當時是很高興的簽立本票…」（九十四年五月十九日警詢
    ，同前偵查卷第二十六頁、第二十七頁）、「…協商是用一
    百五十萬元解決，這是因為王石良出面的關係，當時地點是
    在被告民生東路辦公室…簽約是在我的辦公室，是在被告民
    生東路辦公室談完後，被告打電話給王石良，被告叫我先回
    辦公室，後來王石良與被告一起來…我比他們早四十分鐘回
    辦公室，期間我先做好協議書…王石良與被告一起來…我就
    將協議書給被告看，被告看了很多遍，被告對內容文字提出
    意見，大家再認可後，就訂協議書…被告離開時也是高高興
    興的…」（九十五年十一月一日原審審判筆錄，原審卷第六
    十八頁、第六十九頁）等語，證人王石良亦證稱：「…乙○○要我陪他去，雙方都是我朋友，不可能強迫他…我在現場
    ，他沒有被脅迫…」（九十五年三月二十一日偵查筆錄，同
    前偵查卷第五十五頁）、「…我與被告約好坐計程車到甲○○那裡，我要被告看清楚，如果沒有問題就簽協議書，被告
    看過之後就說沒有問題，本來甲○○要被告還三百五十萬元
    ，後來甲○○看我面子，協議與被告用一百五十萬元解決，
    但甲○○沒有直接告訴我，是甲○○與被告間談的結果…被
    告看沒有問題就簽了…」（九十五年九月二十九日原審判筆
    錄，原審卷第四十七頁正反面）等語。
  (四)然而，(1)被告始終否認有與告訴人達成以一百五十萬元解決
    之協議，協議書及本票其係在自由意識下簽立，歷次供稱：
    「…是他（指甲○○）強迫我接受一百五十萬元及簽署一千
    萬元本票及協議書…（九十四年七月十九日警詢筆錄，同前
    偵查卷第二十三頁）、「…證人（王石良）說三百五十萬元
    的事，我不知道…當時我與甲○○就是談一百五十萬元…」
    （九十五年九月二十九日原審審判筆錄，原審卷第五十頁正
    反面）、「…第一次見面，三百五十萬元不是我提的，是甲○○提的，我也不會同意…我要給丁○○八十萬元…第二次
    …是來了很多人，第二次在民生東路，是因為我說票不是我
    用的，我說我幫你去找到事主…他們就說一百五十萬元，我
    才與他們約到我朋友那邊…」（九十五年十一月一日原審審
    判筆錄，原審卷第七十二頁）、「…（雙方有無達成協議價
    格三百五十萬元？）沒有…九十四年四月七日在咖啡廳是第
    一次沒有談成；第二次是在四月十一日，在吳田川的辦公室
    也沒有談成；四月十一日下午，第三次去到現場時，他（甲○○）說一百五十萬元…就在告訴人的辦公室…」（九十六
    年三月二十二日本院審判筆錄）、「…我沒有跟他（指證人
    王石良）講起價錢的事情，他說三百五十萬元說到一百五十
    萬元，這是無中生有…在第一次跟甲○○見面後，因為他是
    牛埔幫，才會提到王石良，並非我主動去找他…」（九十六
    年五月十七日本院審判筆錄）等語。(2)關於協議以一百五十
    萬元處理全部債務之經過，證人丁○○於九十五年二月十六
    日偵查時證稱：「…當初我委託甲○○處理債務，我對金額
    並無任何意見，一百五十萬元是甲○○決定的。當時是先在
    咖啡廳談，我有在場，是乙○○主動表示要以一百五十萬元
    解決，甲○○也同意，後來隔了幾天，他們簽協議書時，我
    沒有在場…」（同前偵查卷第五十一頁），於九十六年三月
    二十二日本院審理時則稱：「…（有無談到三百五十萬元和
    解？）那是第一次，在咖啡廳談的，我們有達成共識，我記
    得是三百萬元，他們在隔天自己有聯絡…」（本院卷）；所
    述前後迥異，且與告訴人所述係於第二次與被告會面時達成
    協議以一百五十萬元處理債務及當時丁○○並不知情之情形
    不同（原審卷第六十八頁、第六十九頁）；至於證人王石良
    於九十五年九月二十九日原審審理時雖證稱：「…被告說這
    件事情還是由我處理，後來被告叫一位姓高的與我聯繫，那
    位姓高的是賣土地的，姓高的要將土地拿去貸款借給被告，
    還給甲○○錢，經過幾天後，我與被告約好坐計程車到甲○○那裡…本來甲○○要被告三百五十萬元，後來甲○○看我
    的面子，協議與被告用一百五十萬元解決，但甲○○沒有直
    接告訴我，是甲○○與被告間談的結果…」等（原審卷第四
    十七頁），惟就協議書簽訂過程，證人王石良所述：「…到
    甲○○那裡，我要被告看清楚，如果沒問題就簽協議書，被
    告看過之後就說沒問題…」（原審卷第四十七頁），與告訴
    人陳述：「他們到了我的辦公室，我就將協議書給被告看，
    被告看了很多遍，被告對內容文字提出意見，大家認可後，
    就簽訂協議書…」等（九十五年十一月一日原審審判筆錄，
    原審卷第六十八頁），明顯不同。且證人王石良與告訴人
    因廖益川委託盛業公司催討債務，二人分別以盛業公司負負
    人及職員身分，於九十年三月二十日起至九十年六月九日止
    ，共同出面向陳建志催討債務，因而涉嫌妨害名譽，經台灣
    台北地方法院檢察署檢察官於九十年九月二十八日以九十年
    度偵字第三八二三號、第一三二三一號、第一三二七五號、
    第一六○五八號、第一七八○○號、第一七八○一號聲請簡
    易判決處刑，嗣陳建志撤回告訴，經台灣台北地方法院於九
    十一年三月十一日以九十年度易字第一八四六號判決公訴不
    受理確定，有王石良、告訴人本院全國前案紀錄表、聲請簡
    易判決處刑書、判決書可稽，可知告訴人與證人王石良間情
    誼匪淺。而本件係證人王石良主動與被告接觸，復未對被告
    提及曾為盛業公司負責人一事，此由證人王石良於前述偵訊
    及原審審理，經詢問與告訴人之關係時，皆僅稱二人係朋友
    ，對於曾為盛業公司之負責人及與被告共同執行討債之事隻
    字未提可證，因此由證人王石良與告訴人間之深厚交情及其
    刻意隱瞞之情形，證人王石良證述被告在告訴人公司簽訂協
    議書及本票係出於自願之詞，是否真實，實令人質疑。另參
    以被告於九十四年四月十一日下午前去告訴人公司係待二小
    時始離開之情，此已據告訴人陳明在卷，依據告訴人之前所
    述，其與被告已於當日上午達成以一百五十萬元處理債務之
    協議，協議書復於被告前來公司之前，已事先繕打好協議之
    內容，而被告大學畢業，長期擔任台北市中山區下埤里里長
    ，此亦據被告供承在卷，堪認被告為有相當社會經驗及閱歷
    之人，由於協議書僅一頁多，均係用中文繕打，用語白話簡
    易，並無深澀難懂用辭或專有名詞，幾分鐘即可明瞭文義，
    此有協議書（同前偵查卷第十七頁、第十八頁）可憑，衡諸
    常情，被告如係事前已與告訴人達成協議，且係在自願之情
    境下簽署協議書，焉需待告訴人公司二小時之時間才離開。
    由上可知，告訴人、證人丁○○、王石良稱被告同意以一百
    五十萬元處理債務，及自願簽訂協議書、本票之證詞，是否
    真實，誠有疑議。
  (五)次者，九十四年四月十一日上午，被告與告訴人在台北市○○○路辦公室碰面協商，並未達成任何協議一節，已據當日
    亦在現場之證人戊○○於九十六年三月二十二日本院審理時
    證述：「…吳田川與乙○○要處理債務的事情…吳田川交代
    我將三十萬元、五十萬元的本票交給乙○○去處理…（吳田
    川將票交給你時，有無說票為何要開三十萬元、五十萬元？
    ）他說因為借來的支票跳票，要補償損失…我記得他們有討
    論到一百五十萬元…後來也沒有結果…」等語綦詳，證人戊○○並表示：「…（當天在吳田川的家中，有哪些人？）我
    、乙○○，還有七、八個兄弟，因為他們講話的態度口氣很
    強硬，所以我認為他們是兄弟…被告是一個人去的，至於那
    七、八個人是何人帶去的，我不清楚…」。依據告訴人所提
    出之被告簽立保證書內容記載：「…茲保證丁○○小姐，前
    經由林酉福借用十張支票，交由吳董事長田川，屆期因退票
    拒往，造成其信用受損…」等內容（同前偵查卷第十六頁）
    ，足證證人戊○○於前揭被告與告訴人就丁○○借用支票退
    票一事協商時確有在場，是其前揭證詞，堪認為真實。再參
    酌告訴人亦表示盛業公司，當時另僱請五、六名員跑業務（
    原審卷第六十八頁）之詞。被告供稱九十四年四月十一日上
    午在民生東路辦公室及同日下午在盛業公司辦公室，均有七
    、八名男子在其身旁走動之詞，尚非不足採信。從而堪認，
    被告應係因個人於簽訂協議書及本票時，多人聚集而受脅迫
    感受或屬合理之懷疑，所告尚非全然無因，只因缺乏積極證
    據證明，致該告訴案件經不起訴處分確定，所訴事實仍不得
    指為虛偽捏造。再參酌民權一派出所所長即證人丙○○證稱
    ：「…被告簽訂協議書之後，打電話給我表示，他說在民權
    東路二段被人脅迫簽了協議書。我問他情形，為何要簽協議
    書，他說印章不符跳票，票主委託甲○○出面討債…（被告
    九十四年四月二十九日到你派出所製作筆錄之前，被告與你
    討論了幾次？）只有一次，我問他為何要簽，他說現場有七
    、八位穿黑衣黑褲之人，不簽無法離開…（製作筆錄是你要
    求的，還是他自己到警局製作筆錄？）一開始他不願意，是
    我建議他挺身而出，我表示要蒐報送流氓，我有問所裡的專
    案人員，告知甲○○是牛埔幫的份子，在我轄區開討債公司
    ，我請吳里長到警局製作相關筆錄…申請搜索票搜索…」（
    九十六年三月二十二日本院審判筆錄）等，可知被告係經民
    權一派出所主管之建議始前往派出所製作筆錄，對告訴人提
    出告訴，足見被告無意圖使人受刑事訴處分之誣告犯意至明
    。
五、綜上，被告所為尚與誣告罪構成要件有間。此外，復無其他
    積極證據足證被告有檢察官所指之誣告犯行，被告犯罪應屬
    不能證明，原審未為詳究，遽為論罪科刑，尚有未洽，被告
    上訴否認犯罪，應認有理由，自應由本院將原判決撤銷，為
    被告無罪之諭知。
據上論斷，應依刑事訴訟法第三百六十九條第一項前段、第三百
六十四條、第三百零一條第一項前段，判決如主文。
本案經檢察官鄭銘謙到庭執行職務。
中　　華　　民　　國　　96　　年　　6 　　月　　7 　　日
　　　　　　　　　刑事第十三庭  審判長法　官 曾德水
　　　　　　　　　　　　　　　　　　  法　官 李錦樑
　　　　　　　　　　　　　　　　　　  法　官 林婷立
以上正本證明與原本無異。
檢察官如不服本判決，應於收受送達後十日內向本院提出上訴書
狀，其未敘述上訴之理由者並得於提起上訴後十日內向本院補提
理由書（均須按他造當事人之人數附繕本）。
                                      書記官 王增華
中　　華　　民　　國　　96　　年　　6 　　月　　7 　　日
